Inventaris van het archief van de Orde van de Ster: Internationaal Hoofdkwartier te Ommen, (1912) 1924-1929 (1931)
Nationaal Archief, Den Haag
Orde van de Ster
1912-1931
merendeel 1924-1929
I23364
0.20 meter; 33 inventarisnummers.
Normale geschreven, getypte en gedrukte documenten, geen bijzondere handschriften.
Nationaal Archief, Den Haag
Orde van de Ster (1928-1940) te Ommen
Het archief van het Internationaal Hoofdkwartier van de theosofische Orde van de Ster (geleid door J. Krishnamurti) bevat correspondentie met de buitenlandse afdelingen, concepten van artikelen die gepubliceerd werden in de 'Star Bulletin', en een verklaring van Krishnamurti over de ontbinding van de Orde.
Archiefvorming
Geschiedenis van de archiefvormer
Op 11 januari 1911 werd door de theosofe Annie Besant (1847-1933) in Benares de Orde van de Ster in het Oosten opgericht, een vereniging van gelovigen, die de komst van een Wereldleraar verwachtten en bereid waren zijn wegbereider te zijn. Hoofd van deze orde was J. Krishnamurti (geb. 1895). Hij en zijn broer Nityananda werden door Annie Besant gezien als de reïncarnatie van de Wereldleraar en om die reden naar Europa gebracht om door haar te werden opgevoed.
In 1924 kreeg de orde een vast hoofdkwartier in Ommen door de schenking van het landgoed Eerde aldaar door baron van Pallandt. Zij hield er jaarlijks kampen. In 1925 bracht de dood van Nityananda een keerpunt in Krishnamurtis leven. Sprak hij tevoren in zijn redevoeringen over de Wereldheerser in de derde persoon, op 28 december 1925 ging hij over op de eerste persoon. Annie Besant beschouwde dit als het teken van de reïncarnatie van de Wereldheerser.
In 1926 werd dit op een kamp in Ommen bevestigd en werd de naam van de orde veranderd in Orde van de Ster. Het hoofdkwartier zou in Eerde blijven, maar in ieder land zou Krishnamurti persoonlijk een secretaris aanwijzen. Om de door hem en zijn belangrijkste volgelingen gemaakte reizen en gehouden redevoeringen algemeen bekend te maken, zou het hoofdkwartier een International Starbulletin uitgeven. Redevoeringen van de Wereldleraar werden bovendien gedrukt door de Star Publushing Trust.
Zelf uitte Krishnamurti bij herhaling skepsis over zijn roeping: hij wilde wel een boodschap verkondigen, naar geen reïncarnatie zijn: "Veronderstel dat iemand in staat zou zijn u te zeggen dat ik de Wereldheerser ben, op welke wijze zou u dat helpen?". Op 3 augustus 1929 hief hij tijdens een kamp in Ommen de Orde van de Ster op.
Het Starbulletin werd in Ohai (Californië) voortgezet en de kampen in Ommen werden ook na 1929 nog gehouden. Krishnamurti gaf het kasteel Eerde aan baron van Pallandt terug, naar behield een landgoed, dat onder beheer van de stichting Eerde werd gehouden, en dat in 1946 rijkseigendom werd. Krishnamurtis leer ontwikkelde zijn in de richting van een ethisch en filosofisch anarchisme en pacifisme, dat weerklank vond in verschillende pacifistische stromingen voor en na de Tweede Wereldoorlog.
zie:
A.J.G. Methorst-Kuier, Krishnamurti, portret van een onafhankelijk denker. Amsterdam, z.j.
Geschiedenis van het archiefbeheer
In 1940 werden archivalia van de internationale Krishnamurtibeweging door Professor Poortman verzameld en verpakt, om naar Amerika te worden overgebracht. Voordat zij echter zouden worden verscheept vond het bombardement van Rotterdam plaats, zodat algemeen werd aangenomen, dat de vooroorlogse archivalia van de Krishnamurtibeweging waren verloren gegaan. Een groot deel van de Nederlandse archieven belandde echter in handen van de Sicherheitsdienst, die ze naar een Gestapokantoor in Berlijn overbracht. Daar werd het met andere bestanden in beslag genomen door de Russische bezetting, waarna zij in een Russische archiefbewaarplaats on Moskou belandden. Zij behoren tot de verzameling archieven, die in 2001 door de Russische federatie aan de Nederlandse eigenaars werden teruggegeven.
Na-oorlogse archivalia kunnen zich bevinden in Ohai, Californië, waar het internationaal secretariaat van de Krishnamurti Writings Inc. is gevestigd. Documentatie van de Nederlandse afdeling van die stichting kwam in 1956 in handen van de Krishnamurtistichting in Nederland.
De hier beschreven stukken zijn door onbekende oorzaak in Nederland achtergebleven. Zij werden met enkele andere restanten van in beslag genomen archivalia van de bezetter uit Ommen - waar een opleidingskamp van de SS was - in het Algemeen Rijksarchief gedeponeerd.
De verwerving van het archief
De rechtstitel is (nog) onbekend.
Inhoud en structuur van het archief
2.19
Inhoud
Het archief bevat voornamelijk kopij bestemd voor de Star Bulletin, het contactorgaan van de Orde van de Ster.
Aanwijzingen voor de gebruiker
Openbaarheidsbeperkingen
Volledig openbaar.
Materiële beperkingen
Aanvraaginstructie
Openbare archiefstukken kunnen online worden aangevraagd en gereserveerd. U kunt dit ook via de terminals in de studiezaal van het Nationaal Archief doen. Om te kunnen reserveren dient u de volgende stappen te volgen:
U maakt een profiel aan op www.gahetna.nl, en logt vervolgens in
Via de archiefinventaris (alleen de beschrijvingen met rode nummers) selecteert u het gewenste archiefstuk door op de knop 'Reserveren' te klikken
In het volgende scherm geeft u aan op welke dag u het archiefstuk wilt inzien
Indien u zich bevindt in de studiezaal en een tafelnummer heeft ontvangen kunt u dit nummer vermelden. Als u geen tafelnummer heeft kunt u tafelnummer 777 laten staan
Vervolgens bevestigt u uw reservering door deze te versturen.
Verwant materiaal
Beschikbaarheid van kopieën
Afgescheiden archiefmateriaal
Het archief van de Orde van de Ster dat door de Russische Federatie aan Nederland is gerestitueerd, is overgedragen aan de Stichting Krishnamurti Nederland, die het bestand heeft gedeponeerd in de Athenaeumbibliotheek te Deventer. Aan te vragen via info@krishnamurti.nl.
Verwante archieven
Archief van de Theosofische vereniging en de Orde van de Ster van het Oosten van Annie Besant, Theosofische vereniging in Nederland, Tolstraat 154, 1074 VM, Amsterdam.
Beschrijving van de series en archiefbestanddelen
- Correspondentie van het hoofdkwartier met de afdelingen, met voorstukken., 1912-1931; 1-8; 8 omslagen
  - met: Argentinië, Australië, Barbados, België, Brazilië, Bulgarije., 1
  - met: Canada, Chili, Costa Rica, Cuba, Denemarken, Duitsland., 2
  - met: Engeland, Estland, Finland, Frankrijk., 3
  - met: Hongarije, Ierland, India, Italië, Joegoslavië, Letland, Luxemburg, Mexico., 4
  - met: Nederland, Nederlands Indië, Nieuw Zeeland, Noorwegen., 5
  - met: Oostenrijk, Paraquay, Peru, Polen, Porto Rico, Portugal, Roemenië, Rusland (émigrés), Schotland, Spanje., 6
  - met: Tsjecheslawakije, Uruguay, Verenigde Staten, Wales., 7
  - met: IJsland, Zuid Afrika, Zweden, Zwitserland., 8
- Adreslijst van de afdelingen en statistische gegevens over het ledenaantal., 1926 en z.j.; 9; Gedrukt, gestencild.; 3 stukken
- Concepten en minuten van artikelen, bestemd voor het tijdschrift The Star Bulletin met begeleidbrieven., Januari 1928 - december 1929; 10-31; Gestencild, getypt, geschreven; 23 omslagen
  - Concepten en minuten voor het nummer van januari 1928., 10
  - Concepten en minuten voor het nummer van maart 1928., 11
  - Concepten en minuten voor april 1928., 12
  - Concepten en minuten voor mei 1928., 13
  - Concepten en minuten voor juni 1928., 14
  - Concepten en minuten voor juli 1928., 15
  - Concepten en minuten voor augustus 1928., 16
  - Concepten en minuten voor september 1928., 17
  - Concepten en minuten voor september-oktober 1928., 18
  - Concepten en minuten voor oktober 1928., 19
  - Concepten en minuten voor november 1928., 20
  - Concepten en minuten voor december 1928., 21
  - Concepten en minuten voor januari 1929., 22
  - Concepten en minuten voor februari 1929., 23
  - Concepten en minuten voor maart 1929., 24
  - Concepten en minuten voor april 1929., 25
  - Concepten en minuten voor mei 1929., 26
  - Concepten en minuten voor juni 1929., 27
  - Concepten en minuten voor juli 1929., 28
  - Concepten en minuten voor augustus 1929., 29
  - Concepten en minuten voor september 1929., 30
  - Concepten en minuten voor november-december 1929., 31
- Verklaring van Krishnamurti over de ontbinding van de Orde van de Ster en briefwisseling betreffende de likwidatie van de afdelingen., 1929-1931; 32; Gedrukt, getypt.; 1 omslag